---
title: "Analiza trzęsień ziemi na przestrzeni lat 1900-2013"
author: "Klaudia Janicka 262268 i Natalia Iwańska 262270"
date: "`r Sys.Date()`"
output: 
  pdf_document:
    number_sections: true
header-includes:
 \usepackage{float}
 \floatplacement{figure}{H}
 \renewcommand{\figurename}{Wykres}
 \renewcommand{\tablename}{Tabela}
---

```{r setup, include=FALSE}
knitr::opts_chunk$set(echo = TRUE, warning = FALSE, message = FALSE)
knitr::opts_chunk$set(fig.width=5, fig.height=3) 
pdf.options(encoding = 'CP1250')
```

```{r echo=FALSE}
library(corrplot)
library(dplyr)
library(ggplot2)
library(lubridate)
library(knitr)
library(maps)
library(reshape)
library(rgeos)
library(rnaturalearth)
library(rnaturalearthdata)
library(stringr)
library(tidyverse)
```


# Wstęp

Niniejszy raport stanowi analizę danych rzeczywistych dotyczących trzęsień ziemi o magnitudzie powyżej 6 na przestrzeni lat 1900-2013. Dane pochodzą ze strony [**kaggle.com**](https://www.kaggle.com/datasets/varunsaikanuri/earthquakes-from-1900-2013). Zgodnie z informacjami zawartymi na podanej stronie źródłem danych jest United States Geological Survey.

Celem naszej analizy jest odpowiedzenie na pytanie jakie regiony są najbardziej narażone, zbadanie jakie czynniki mają wpływ na występowanie trzęsień ziemi oraz, czy poszczególne cechy trzęsienia są ze sobą powiązane. 


## Opis zmiennych

Typy danych występujących w poszczególnych kolumnach:

```{r, echo=FALSE, results='asis'}
earthquakes = read.csv("Earthquakes.csv")
df_type <- sapply(earthquakes, class)
kable(df_type, col.names=c('typ'), caption="\\label{tabela}Typy zmiennych dla danych zawartych w pliku.")
```
Typy zawarte w tabeli \ref{tabela} oznaczają odpowiednio:

`integer` - typ całkowity, który przyjmuje wartości całkowite,

`numeric` - typ zmiennoprzecinkowy, który przyjmuje wartości ułamkowe,

`character` - typ znakowy, przechowuje łańcuchy tekstowe.

Do analizy wykorzystujemy dane zawarte w kolumnach:

- `place` - tekstowy opis regionu geograficznego w pobliżu zdarzenia;
- `latitude` - szerokość geograficzna podana w stopniach, przyjmuje wartości z przedziału $[-90, 90]$, gdzie wartości ujemne oznaczają południowe szerokości;
- `longitude` - długość geograficzna podana w stopniach, przyjmuje wartości z przedziału $[-180, 180]$, gdzie wartości ujemne dotyczą zachodnich długości;
- `mag` - magnituda, skala zdarzenia;
- `nst` - liczba stacji sejsmicznych użytych do określenia lokalizacji trzęsienia;
- `time` - czas wystapienia trzęsienia;
- `depth` - głębokość zdarzenia w kilometrach;
- `date` - data zajścia zdarzenia;

gdzie jako zdarzenie rozumiemy wystąpienie trzęsienia ziemi.

Jako zmienne kategoryczne uznajemy zmienną `place`, która po transformacji wskazuje na kraj, w którym zdarzenie miało miejsce oraz `date`, która po transformacji oznacza miesiąc zajścia zdarzenia. Pozostałe zmienne to zmiennne ciągłe.

## Obsługa błędów

Wiersze z brakami danych usuwamy za pomocą funkcji `drop_na()` z biblioteki `dplyr`.

# Analiza danych

```{r include=FALSE}
theme_set(theme_bw())
world <- ne_countries(scale = "medium", returnclass = "sf")
```


## Miejsca najbardziej narażone na trzęsienia ziemi

W celu ustalenia regionów najbardziej narażonych na wystąpienie zdarzenia posłużymy się analizą graficzną.

```{r echo=FALSE, fig.cap="\\label{world}Mapa świata z naniesionymi miejscami trzęsień ziemi"}
### Mapka ###

dfmap <- data.frame(longitude=earthquakes$longitude, 
                    latitude=earthquakes$latitude,
                    mag=earthquakes$mag)
dfmap <- dfmap %>% drop_na(mag)

world <- map_data("world")

world_map <- ggplot() +
  geom_map(
    data = world, map = world,
    aes(long, lat, map_id = region),
    color = "white", fill = "lightgray", size = 0.1
  ) +
  geom_point(
    data = dfmap,
    aes(longitude, latitude, color = mag),
    alpha = 0.7
  ) + labs(x='', y='') + scale_colour_gradient(low = "hotpink", high = "blue")

world_map
```

Z powyższego wykresu \ref{world} i posiadanej wiedzy z zakresu geografii, jesteśmy w stanie stwierdzić, że najbardziej narażone są między innymi Chile czy  Japonia oraz inne kraje azjatyckie. 

```{r echo=FALSE, fig.cap="\\label{barplot1}Wykres słupkowy dla 12 najbardziej narażonych miejsc",fig.width=5, fig.height=3.5}
# 12 najczęstszych miejsc wybrane #
miejsce <- vapply(strsplit(earthquakes$place,","), `[`, 2, FUN.VALUE=character(1))

most_fr_eq <- data.frame(number=rev(sort(table(miejsce)))[1:12])
colnames(most_fr_eq)[1] <- 'miejsce'
colnames(most_fr_eq)[2] <- 'częstość'
most_fr_eq <- most_fr_eq %>% drop_na()

most_fr_plot <- ggplot(most_fr_eq, aes(x = miejsce, y = częstość)) + geom_col(fill = 'hotpink') +
  theme(axis.text.x = element_text(angle = 90)) + geom_text(aes(label = częstość), nudge_y = -20, col='white') +
  labs(x='kraj', y='liczba wystąpień') + 
  ggtitle('Wykres słupkowy dla 12 najbardziej narażonych miejsc')

most_fr_plot
```

Wykres \ref{barplot1} potwierdza nasze wcześniejsze przypuszczenia oparte o wykres \ref{world}. 


## Macierz korelacji

W nastepnym kroku sprawdzimy zależności pomiędzy poszczególnymi zmiennymi. W tym celu tworzymy macierz korelacji \ref{corrpl}.

```{r corrpl, echo=FALSE, fig.cap="\\label{corrpl}Macierz korelacji "}
years <- vapply(strsplit(earthquakes$Date,"-"), `[`, 1, FUN.VALUE=character(1))
df_allnum <- earthquakes
df_allnum$years <- years
keeps <- c("depth","mag",'years',"nst",'longitude','latitude')

df_allnum$years <- as.numeric(as.character(df_allnum$years))

df_allnum <- df_allnum[keeps]
df_allnum <- transform(df_allnum,as.numeric(years))
df_allnum <- df_allnum %>% drop_na()

corrplot(cor(df_allnum),method = 'color',col = COL2('PuOr'))
```

Jak widać na macierzy \ref{corrpl}, najsilniejsza korelacja występuje pomiędzy kolumną `nst` oraz `years`, co więcej jest ona dodatnia i wynosi w zaokrągleniu 0.78 (korelacja Spearmana). Dzięki temu możemy stwierdzić, że  w ciągu kolejnych lat powstawało coraz więcej stacji sejsmicznych, co możemy pokazać bardziej szczegółowo, tworząc poniższy wykres: 

```{r, echo=FALSE,fig.cap="\\label{nst_years}Scatterplot zależności liczby stacji sejsmicznych od lat." }
df_nst_years <- data.frame(years,earthquakes$nst)
colnames(df_nst_years)[2] <- 'nst'
df_nst_years <- df_nst_years %>% drop_na()

year_nst_cor <- cor(as.numeric(df_nst_years$years), as.numeric(df_nst_years$nst), method='spearman')

nst_plot <- ggplot(df_nst_years,aes(x=years,y=nst)) + geom_point(color='hotpink') +labs(x='lata', y='liczba stacji sejsmicznych') +  scale_x_discrete(breaks=seq(1900, 2013, 10))

nst_plot
```

Zaskakiwać może fakt, że głębokość i siła trzęsienia nie są ze sobą silnie skorelowane, współczynnik korelacji Spearmana dla tych wielkości wynosi bowiem zaledwie 0.08. Dodatkowo fakt ten możemy zaobserwować na wykresie \ref{depth_mag} zamieszczonym poniżej.

```{r, echo=FALSE, fig.cap="\\label{depth_mag}Scatterplot zależności siły trzęsienia od jego głębokości", fig.pos="H"}
dfmd <- data.frame(earthquakes$mag,earthquakes$depth)
colnames(dfmd)[1] <- 'siła'
colnames(dfmd)[2] <- 'głębokość'
dfmd <- dfmd %>% drop_na()

cor_mag_depth <- cor(as.numeric(dfmd$siła), as.numeric(dfmd$głębokość), method='spearman')

depth_mag_plot <- ggplot(dfmd,aes(x=głębokość,y=siła)) + geom_point(color='hotpink')

depth_mag_plot
```

Nie widzimy tu żadnego trendu, który mógły wskazywać na zależność między danymi.(Czy to ma sens?)

Reszta kolumn nie jest ze sobą tak silnie skorelowana i nie jest tak zaskakująca jak zależności wyżej. Większość wartości oscyluje wokół zera, więc nie będziemy im się bliżej przyglądać. 


## Średnia magnituda a miejsce wystąpienia trzęsienia (?czy to ma sens?)

W tabeli \ref{tabela2} zawartej poniżej sprawdzamy średnią siłę trzęsienia dla każdego miejsca, w którym ono wystąpiło.

```{r, echo=FALSE, results='asis'}
miejsce <- vapply(strsplit(earthquakes$place,","), `[`, 2, FUN.VALUE=character(1))

df_Emag <- data.frame(miejsce=miejsce, mag=earthquakes$mag) %>% drop_na()
df_Emag <- subset(df_Emag, miejsce != " ") 
df_Emag <- df_Emag[order(df_Emag$miejsce),]
num <- df_Emag %>% count(miejsce) 

df <- data.frame()
for( i in 1:length(num$miejsce)){
  col <- c()
  for( j in 1:length(df_Emag$miejsce)){
    if(num$miejsce[i] == df_Emag$miejsce[j]){
      col <- append(col, df_Emag$mag[j])
    }
  }
  meancol <- mean(col)
  df <- rbind(df, meancol)
}
df <- cbind(df, num$miejsce)
colnames(df) <- c('średnia magnituda', 'miejsce')
df <- rev(df)

df2 <- data.frame(df, ilość=num$n)
cor_mag <- cor(df2$średnia.magnituda, df2$ilość, method='spearman')

kable(df, caption="\\label{tabela2}Wartość średniej siły dla poczczegolnych miejsc.")
```

Ponadto wyliczając korelację Spearmana pomiędzy średnią magnitudą a ilością wystąpień zdarzenia w danym miejscu otrzymujemy wynik -0.04, co wskazuje na ujemną korelację między tymi wartościami. Jednak jego wartość jest bardzo bliska zera co pozwala nam przypuszczać, że między danymi nie ma związku liniowego. `(idk, ale tak myślę)`

## Stosunek ilości trzęsień ziemi do kolejnych lat

```{r, echo=FALSE,fig.cap="\\label{numb_years}Wykres kolumnowy ilości trzęsień ziemi w stosunku do lat"}
eq_to_years <- data.frame(number=sort(table(years)))
colnames(eq_to_years)[1] <- 'lata'
colnames(eq_to_years)[2] <- 'częstość'
eq_to_years <- eq_to_years %>% drop_na()

ggplot(eq_to_years,aes(x=lata,y=częstość)) + geom_col(color='hotpink') + scale_x_discrete(breaks=seq(1900, 2013, 15)) + theme(axis.text.x = element_text(angle = 90))
```

Na podstawie wykresu \ref{numb_years} można by przypuszczać, że wraz z upływem lat, przybywało trzęsień ziemi, jednak musimy wziąć pod uwagę fakt, że w tym samym czasie przybywało stacji sejsmicznych, które takie zdarzenia rejestrowały, co pokazaliśmy na wykresie \ref{nst_years}. Zatem nie możemy jednoznacznie stwierdzić, czy liczba trzęsień ziemi zmieniała się w konretny sposób. 

## Badanie wpływu pory roku na liczbę trzęsień ziemi

Kolejnym aspektem jaki poddamy analizie jest wpływ pór roku na ilość zdarzeń.

```{r, echo=FALSE, fig.cap="\\label{numb_season}Wykres kolumnowy ilości trzęsień ziemi w stosunku do miesiąca, w którym wystąpiły"}
miesiace <- vapply(strsplit(earthquakes$Date,"-"), `[`, 2, FUN.VALUE=character(1))

eq_to_months <- data.frame(number=table(miesiace))
colnames(eq_to_months)[1] <- 'miesiące'
colnames(eq_to_months)[2] <- 'częstość'
eq_to_months <- eq_to_months %>% drop_na()

ggplot(eq_to_months,aes(x=miesiące,y=częstość)) + geom_col(fill='hotpink') + theme(axis.text.x = element_text(angle = 90))
```

Na powyższym wykresie możemy zauważyć, że słupki dla wszystkich miesięcy są dość podobnej wysokości. Nie ma żadnych mocno odstających liczb, zatem wnioskujemy, że pora roku nie ma wpływu na to, czy trzęsienie ziemi wystąpi, czy nie.

## Badanie zależności między porą dnia, a liczbą trzęsień ziemi

W celu zbadania owej zależnośi również posłużymy się wykresem słupkowym. Na potrzeby zrobienia wykresu, zaokrąglone, do najbliższej całkowitej godziny, zostały zmienne z kolumny `Time`.

```{r, echo=FALSE, fig.cap="\\label{numb_time}Wykres kolumnowy ilości trzęsień ziemi w stosunku do godziny, w której wystąpiły?"}
time_rounded <- rep(NA,length(earthquakes$Time))
for (i in 1:length(earthquakes$Time)){
  date_time <- paste(earthquakes$Date[i],earthquakes$Time[i])
 time_rounded[i] <- format(round(round_date(ymd_hms(date_time),'hour'), units="hours"), format="%H:%M") 
 
}
eq_to_time <- data.frame(number=table(time_rounded))
colnames(eq_to_time)[1] <- 'czas'
colnames(eq_to_time)[2] <- 'częstość'
eq_to_time <- eq_to_time %>% drop_na()

cor_time_freq <- cor(as.numeric(eq_to_time$częstość), as.numeric(eq_to_time$czas), 
                     method='spearman')


time_plot <- ggplot(eq_to_time,aes(x=czas,y=częstość)) + geom_col(fill='hotpink') + theme(axis.text.x = element_text(angle = 90)) +
  labs(y='liczba wystąpień')

time_plot
```

Tak jak przy badaniu wpływu pory roku, na wykresie \ref{numb_time} możemy zauważyć, że wartości znów są do siebie zbliżone. Dodatkowo wartość współczynnika korelacji Spearmana dla tych danych wynosi w zaokrągleniu 0.01, co jest wartością bliską zera, a zatem pora dnia również nie ma wpływu na występowanie trzęsień ziemi.


# Wnioski

Przechodząc do podsumowania naszej pracy przeprowadzona przez nas analiza dla danych na temat trzęsień ziemi z lat 1900-2013 doprowadziła nas do następujących wniosków.

Odpowiadając na pytanie badawcze postawione na początku możemy stwierdzić, że najbardziej narażone na występowanie trzęsień ziemi były regiony azjatyckie, Oceania, jak również zachodnie wybrzeża Ameryki Południowej oraz Ameryki Północnej (\ref{world}). Stąd wniosek, że to właśnie te regiony są najbardziej narażone. Jeśli jednak spojrzymy na konkretne państwa to zgodnie z wykresem \ref{barplot1} w czołowej trójce plasują się takie kraje jak Indonezja, Papua-Nowa Gwinea i Japonia. Warto tutaj zaznaczyć, że wyniki te mogą być nie do końca zgodne z rzeczywistością, gdyż ze względu na zmianę ilości stacji sejsmicznych użytych do zlokalizowania zdarzenia. Zgodnie z wykresem \ref{nst_years} z biegiem lat ośrodków takich przybywało, co pozwalało dokładniej określić położenie niż w latach wcześniejszych. Jednak nie uważamy, aby miało to znaczący wpływ na otrzymane wyniki.

Idąc dalej, zgodnie z macierzą korelacji \ref{corrpl} jak i późniejszą analizą nie widzimy znaczących korelacji w danych. Zaskakiwać może fakt, że głębokość odnotowanego zdarzenia nie jest znacząco zależna od jego siły, można powiedzieć, że jest to wynik nieintuicyjny. 

Badając średnią siłę trzęsienia (tabela \ref{tabela2}) i porównując ją dla 12 najbardziej narażonych miejsc (wykres \ref{barplot1}) możemy stwierdzić, że średnie wartości są do siebie zbiżone. Dodatkowo korelacja dla większości zmiennych jest bliska zera, co mówi nam, że między nimi nie ma większych zależności. 

Kolejne analizy nie wykazały żadnych związków z czasem czy też porą roku, zatem możemy stąd wywnioskować, że czynniki te nie mają wpływu na badane zjawisko.

Reasumując nasze rozważania trzęsienia ziemi są zjawiskiem nieprzewidywalnym i zależnym w głównej mierze od położenia geograficznego. Można przypuszczać, że zaczęły występować częśćj niż miało to miejsce w poprzednich latach, jednak nie możemy tego bezpośrednio stwierdzić z uwagi na liczbę stacji badawczych, których liczba powiększała się, a co za tym idzie obszar pomiarów również ulegał zwiększeniu. Warto też zaznaczyć, że dane poddane analizie opisywały trzęsienia o magnitudzie powyżej 6, czyli nasze wnioski nie muszą być prawdziwe w ogólnym przypadku. 