---
title: "Sprawozdanie  nr 1"
author: "Klaudia Janicka 262268 i Natalia Iwańska 262270"
date: "`r Sys.Date()`"
output: pdf_document
---

```{r setup, include=FALSE}
knitr::opts_chunk$set(echo = TRUE, warning = FALSE, message = FALSE)
pdf.options(encoding = 'CP1250')
```

## 1. Wstęp

Niniejszy raport stanowi analizę danych rzeczywistych dotyczących trzęsień ziemi o skali wydarzenia powyżej 6 na przestrzeni lat 1900-2013. Dane pochodzą ze strony [kaggle.com](https://www.kaggle.com/datasets/varunsaikanuri/earthquakes-from-1900-2013). Zgodnie z informacjami zawartymi na podanej stronie źródłem danych jest United States Geological Survey.

Celem naszej analizy jest odpowiedzenie na pytanie jakie regiony są najbardziej narażone oraz zbadanie jakie czynniki mają wpływ na występowanie trzęsień ziemi.


### 1.1 Opis zmiennych
Do analizy wykorzystujemy dane zawarte w kolumnach:

- $place$ - tekstowy opis regionu geograficznego w pobliżu zdarzenia;
- $latitude$ - szerokość geograficzna podana w stopniach, przyjmuje wartości z przedziału $[-90, 90]$, gdzie wartości ujemne oznaczają południowe szerokości;
- $longitude$ - długość geograficzna podana w stopniach, przyjmuje wartości z przedziału $[-180, 180]$, gdzie wartości ujemne dotyczą zachodnich długości;
- $mag$ - skala zdarzenia;
- $nst$ - liczba stacji sejsmicznych użytych do określenia lokalizacji trzęsienia;
- $time$ - czas wystapienia trzęsienia;
- $depth$ - głębokość zdarzenia w kilometrach;
- $date$ - data zajścia zdarzenia;

gdzie jako zdarzenie rozumiemy wystąpienie trzęsienia ziemii.

Jako zmienne kategoryczne uznajemy zmienną $place$, która po transformacji wskazuje na kraj, w którym zdarzenie miało miejsce oraz $date$, która po transformacji oznacza miesiąc zajścia zdarzenia. Pozostałe zmienne to zmiennne ciągłe. (Tak myślę, ale może być inaczej)

### 1.2 Obsługa błędów
Wiersze z brakami danych usuwamy za pomocą funkcji drop_na() z biblioteki dplyr.

## 2. Analiza danych

```{r include=FALSE}
library("ggplot2")
library('corrplot')
library("sf")
library("rnaturalearth")
library("rnaturalearthdata")
library(rgeos)
library(ggplot2)
library(stringr)
library(reshape)
library(maps)
library(tidyverse)
library(lubridate)
library(dplyr)

theme_set(theme_bw())
world <- ne_countries(scale = "medium", returnclass = "sf")
#map(database = "world")  <---- wywala mi błąd jak nie jest zakomentowane idk czemu

earthquakes = read.csv("Earthquakes.csv")

```

### 2.1 Miejsca najbardziej narażone na trzęsienia ziemii

W celu ustalenia państw najbardziej narażonych na wystąpienie zdarzenia posłużymy się analizą graficzną.

```{r echo=FALSE, fig.cap="\\label{world}Mapa świata z naniesionymi miejscami trzęsień ziemii"}
### Mapka ###
eq_points_map_lg <- earthquakes$longitude
eq_points_map_lat <- earthquakes$latitude
dfmap <- data.frame(eq_points_map_lat,eq_points_map_lg)
dfmap <- dfmap %>% drop_na()

world <- map_data("world")

ggplot() +
  geom_map(
    data = world, map = world,
    aes(long, lat, map_id = region),
    color = "white", fill = "lightgray", size = 0.1
  ) +
  geom_point(
    data = dfmap,
    aes(eq_points_map_lg, eq_points_map_lat, color = 'red'),
    alpha = 0.7
  ) + labs(x='', y='') + ggtitle('Mapa świata z naniesionymi miejscami trzęsień ziemii')
```

Z powyższego wykresu i posiadanej wiedzy z zakresu geografii jesteśmy w stanie stwierdzić, że najbardziej narażone są między innymi Chile, Japonia i inne kraje azjatyckie.

```{r, echo=FALSE, fig.cap="\\label{barplot}Wykres słupkowy dla 12 najbardziej narażonych miejsc"}
# 12 najczęstszych miejsc wybrane #
miejsce <- vapply(strsplit(earthquakes$place,","), `[`, 2, FUN.VALUE=character(1))

most_fr_eq <- data.frame(number=rev(sort(table(miejsce)))[1:12])
colnames(most_fr_eq)[1] <- 'miejsce'
colnames(most_fr_eq)[2] <- 'częstość'
most_fr_eq <- most_fr_eq %>% drop_na()

ggplot(most_fr_eq, aes(x = miejsce, y = częstość)) + geom_col(fill = 'hotpink') + 
  theme(axis.text.x = element_text(angle = 90)) + geom_text(aes(label = częstość), nudge_y = -20, col='white') +
  labs(x='kraj', y='liczba wystąpień') + 
  ggtitle('Wykres słupkowy dla 12 najbardziej narażonych miejsc')
```
Wykres \ref{barplot} potwierdza nasze wcześniejsze przypuszczenia oparte o wykres \ref{world}.

### 2.2 Macierz korelacji
```{r echo=FALSE}
years <- vapply(strsplit(earthquakes$Date,"-"), `[`, 1, FUN.VALUE=character(1))
df_allnum <- earthquakes
df_allnum$years <- years
keeps <- c("depth","mag",'years',"nst",'longitude','latitude')

df_allnum$years <- as.numeric(as.character(df_allnum$years))

df_allnum <- df_allnum[keeps]
df_allnum <- transform(df_allnum,as.numeric(years))
df_allnum <- df_allnum %>% drop_na()

corrplot(cor(df_allnum),method = 'color',col = COL2('PuOr'))

```





## 3. Wnioski
